【裁判字號】    97,上易,190
【裁判日期】    970327
【裁判案由】    業務侵占
【裁判全文】
臺灣高等法院臺中分院刑事判決         97年度上易字第190號
上  訴  人  臺灣臺中地方法院檢察署檢察官
被      告  丙○○
上列上訴人因被告業務侵占案件，不服臺灣臺中地方法院96年度
易字第4079號中華民國96年11月22日第一審判決（起訴案號：臺
灣臺中地方法院檢察署95年度偵字第22353號），提起上訴，本
院判決如下：
    主  文
上訴駁回。
    理  由
一、本案經本院審理結果，認第一審判決諭知被告丙○○無罪之
    判決，並無不當，應予維持，並引用第一審判決書記載之理
    由（如附件）。
二、臺灣臺中地方法院檢察署檢察官上訴意旨略謂：
  (一)按各合夥人之出資及其他合夥財產，為合夥人全體公同共有
    ，非依合夥契約之規定，不得任意處分，民法第668條、第
    671條定有明文。因之本於合夥契約而持有合夥財產之全部
    或一部，就持有之合夥人而言，其為持有他人（合夥全體）
    之物，苟無意圖為自己或第三人不法所有之犯意，變持有為
    己有或為合夥全體以外之第三人持有，或擅自處分所持有之
    合夥財產，自不生侵占問題，反之，如持有全部或一部合夥
    財產之合夥人，有意圖為自己或第三人不法所有之犯意，而
    變持有為己有，或擅自處分自己持有之合夥財產，仍非不可
    繩以侵占罪責。最高法院88年度台非字第312號判決可資參
    照。本件重點在於被告丙○○是否受告訴人晉舜國際開發有
    限公司（下稱告訴人）之委託，開拓業務收取貨款，進而變
    易其持有之意思為不法所有之意思。
  (二)被告於偵查、審理中均坦承其有為告訴人推展業務，收取貨
    款，亦確未將貨款繳回等語，甚且於審理中自承所收取之貨
    款應歸屬告訴人，故不論被告係受僱於告訴人，或與告訴人
    合作而具合夥性質，本於上揭判決意旨，均無礙於侵占罪之
    成立。原審以受僱、合作與否為論斷侵占罪之成立要件，自
    有未合於法令之處。
  (三)被告應繳回予告訴人之款項為新台幣（下同）105萬8674 元
    ，此即告訴人結算扣除被告應得利潤後，被告應行繳回之數
    額，故告訴人並非未提出雙方應得利潤結算表。再者，105
    萬8674元係包含成本在內之數額，被告應取得者為扣除成本
    後所生利潤之7成，縱將105萬8674元全數視為利潤，被告亦
    應將其中之3成繳回予告訴人，豈可全數扣留，並強辯僅為
    留置待結算即繳回，難謂被告主觀上無侵占犯意。
  (四)事實上，被告早將前開款項花用殆盡，若被告確僅為其所稱
    「留下」其所得之款項，則欲辨虛實，僅須命被告提出款項
    存於何帳戶即可明白，原審採信被告片面陳述，實有未洽。
三、按刑事訴訟法第161條已於91年2月8日修正公布，其第一項
    規定：檢察官就被告犯罪事實，應負舉證責任，並指出證明
    之方法。因此，檢察官對於起訴之犯罪事實，應負提出證據
    及說服之實質舉證責任。倘其所提出之證據，不足為被告有
    罪之積極證明，或其指出證明之方法，無從說服法院以形成
    被告有罪之心證，基於無罪推定之原則，自應為被告無罪判
    決之諭知（參照最高法院92年台上字第128號判例意旨）。
    訊據被告於原審及本院準備程序堅決否認有業務侵占之犯行
    。查，被告與告訴人自95年5月至9月間合作以來，告訴人迄
    未與被告結算被告開發業務所應得之利潤乙節，業據證人甲
    ○○於原審證述明確（見原審卷第40至第41頁），而告訴人
    提出告訴時指稱被告受僱於告訴人，嗣經原審調查結果，認
    被告並非告訴人之職員，被告雖未將收取如附表所示之貨款
    交回給告訴人，惟被告主觀上係認其與告訴人為合作開發業
    務關係，其有權支配應得之利潤，而認告訴人應先與其結算
    業務費用及利潤，然告訴人至今未與之為任何會算，是被告
    留下所收得如附表所示之貨款以要求作為結算雙方利潤之方
    式，難認有何不法所有之意圖。告訴人於本院提出營業利潤
    及虧損明細表，告訴人依該份自行書寫之利潤數額，謂被告
    主觀上有侵占之犯意，自難予採取。本件檢察官所提之各項
    直接證據及間接證據，就被告有無業務侵占之行為，既仍有
    若干合理懷疑未能排除，無從證明被告有業務侵占之犯行。
    原審判決對於認定被告並無檢察官起訴書所指之業務侵占犯
    行，已經詳為調查審酌，並說明其認定之證據及理由，經核
    均無違證據及經驗法則。原審因此以不能證明被告犯罪，判
    決被告無罪，經核並無不合。檢察官上訴仍未提出適合於證
    明犯罪事實之積極證據，上訴意旨所稱各節，仍無法動搖原
    判決之基礎，本件上訴為無理由，應予駁回。
四、被告經合法傳喚，無正當理由未於本院審判期日到庭，爰不
    待其陳述逕行判決，附此敘明。
五、據上論斷，應依刑事訴訟法第371條、第373條、第368條，
    判決如主文。
本案經檢察官乙○○到庭執行職務。
中    華    民    國    97    年    3     月    27    日
            刑事第十一庭  審判長法  官    陳  朱  貴
                                法  官    郭  同  奇
                                法  官    胡  文  傑
上列正本證明與原本無異。
不得上訴。
                                書記官    蔡  嘉  萍
中    華    民    國    97    年    3    月    27     日
  附  表：
┌─────┬──────┬──────┐
│時     間 │客 戶 名 稱 │貨款金額    │
│          │            │(新臺幣)    │
├─────┼──────┼──────┤
│95年8、9月│碧雲宮      │105,188元   │
│間某時    │            │            │
├─────┼──────┼──────┤
│同     上 │靜母宮      │97,000元    │
├─────┼──────┼──────┤
│同     上 │忠誠里福德祠│133,000元   │
├─────┼──────┼──────┤
│同     上 │彰化母聖堂  │50,000元    │
├─────┼──────┼──────┤
│同     上 │天師府      │72,500元    │
├─────┼──────┼──────┤
│同     上 │聖母宮      │268,305元   │
├─────┼──────┼──────┤
│同     上 │李俐法      │14,481元    │
├─────┼──────┼──────┤
│同     上 │海鰻        │51,200元    │
├─────┼──────┼──────┤
│同     上 │碑頭黃村長  │267,000元   │
├─────┴──────┴──────┤
│合計：                   1,058,674元  │
└───────────────────┘


司法院資訊處製作；財團法人民間司法改革基金會備份。
